【裁判字號】    91,訴,1822
【裁判日期】    920122
【裁判案由】    營利事業所得稅
【裁判全文】
臺北高等行政法院判決                            九十一年度訴字第一八二二號
                              .
    原      告  飛騰實業股份有限公司
    代  表  人  甲○○
    訴訟代理人  施純燦（會計師）住台北市○○路○段二十號九樓Ｃ室
    被      告  財政部台北市國稅局
    代  表  人  張盛和（局長）
    訴訟代理人  乙○○
                丁○○
                丙○○
右當事人間因營利事業所得稅事件，原告不服財政部中華民國九十一年四月三日台財
訴字第○九○○○一三三六三號訴願決定，提起行政訴訟，本院判決如左：
    主  文
訴願決定及原處分（復查決定）均撤銷。
訴訟費用由被告負擔。
    事  實
一、事實概要：原告民國八十六年度營利事業所得稅結算申報，自行申報營業收入淨
    額新台幣（下同）一五二、三八一元，營業費用及損失總額一四、○五六、一九
    二元，非營業收入總額一九、一○九、七五九元，全年所得額為五、○七七、三
    四四元，課稅所得額為一、四六三、四五四元。被告初查將原告營業費用一四、
    ○五六、一九二元分攤至出售證券及土地免稅所得，核定免稅所得為八三、二○
    五、三一四元，全年所得額為九九、二一八、三七五元，課稅所得額一四、六○
    五、八九八元。原告就營業費用分攤出售證券及土地免稅所得部分，申經被告復
    查決定：「調增免稅所得八七、九八九元，其餘復查之申請駁回，全年所得額仍
    為九九、二一八、三七五元，變更核定課稅所得額為一四、五一七、九○七元。
    」原告仍不服，訴經財政部八十九年十二月十八日台財訴第000000000
    0號訴願決定「原處分撤銷，由原處分機關另為處分」。被告以九十年一月十八
    日財北國稅法字第九○○○一八三四號重為復查決定，核減課稅所得額二、三六
    四、四九六元（即同額調增證券交易免稅所得），全年所得額為九九、二一八、
    三七五元，變更核定課稅所得額為一二、一五三、四一三元。原告復提起訴願，
    遭決定駁回，遂提起行政訴訟。
二、兩造聲明：
  (一)原告聲明：訴願決定及原處分均撤銷。
  (二)被告聲明：請准判決變更核定免稅所得為八八、二六四、一六九元。
三、兩造之爭點：被告依財政部八十三年二月八日台財稅第八三一五八二四七二號函
    釋（下稱八十三年函釋）計算原告有價證券收入應分攤之營業費用，有無違反實
    質課稅及公平原則？
  (一)原告主張之理由：
    1.八十三年函釋按核定有價證券出售收入、投資收益、債券利息收入及其他收入
      比例，計算有價證券出售部分應分攤之營業費用，該計算公式中，有價證券出
      售收入係總額概念，包含成本在內，且一筆資金一年可多次買進賣出，產生鉅
      額交易金額，而非交易收益（淨額），相對於投資收益（如股利）、租賃收益
      及債券利息收入等係淨額概念，不含成本在內，且一次投入鉅額資金，僅產生
      微小之收益，顯不相同，將差異極大之不同性質收入列於同一公式計算比例，
      對納稅人之權利將造成損害。
    2.原告非建物出售業，本期出售固定資產房屋及土地，係六十九年購入供營業使
      用，迄八十二年間均務實經營本業，直至紡織業國內經營環境不佳，產業外移
      後工廠停工，房地陸續處理，本年度出售土地及房屋亦屬其中一部分，與有價
      證券為專業之投資公司投資房地產有別，依財政部七十八年十二月二十四日台
      財稅地七八一一四七七一Ｏ號函（下稱七十八年函釋）規定，不應分攤正常營
      業費用四、八七七、四二三元。再者該土地及房屋於八十六年度一月至九月作
      出租用途，列報租賃收入，已併入公式分攤營業費用，而後出售土地及房屋，
      其收入又再度分攤一次營業費用，同一筆資產於所有權移轉前與移轉後，兩次
      攤計營業費用，顯為重覆分攤，殊不合理。又出售土地房屋之直接費用（仲介
      費）已自收入減除外，其餘相關之營業費用微小，應不再分攤營業費用，方屬
      允當。
  (二)被告主張之理由：
    1.原告係以有價證券買賣為專業，被告依八十三年函釋據以計算出售有價證券應
      分攤營業費用，尚無不合。又八十三年函釋係財政部為期課稅公平及處理一致
      起見，由賦稅署於八十二年十二月八日邀集相關團體、機關會商結論及中華民
      國會計師公會全國聯合會八十二年十二月二十三日全聯會字第三四三號函所
      為之處理原則，所稱該分攤公式，對納稅人而言，有失公允乙節，顯係誤解。
    2.查原告本期出售房地標的，乃七十四年建造完成，位於台北市○○○路二十二
      號紡拓大樓十五樓，原作為辦公室使用，後因紡織業景氣下滑，縮減營業規模
      ，改作出租使用之固定資產，尚非以建主或地主地位與他人合建，以一般常態
      之合建分屋、合建分成、合建分售等型態出售房地。依七十八年函釋以專營或
      兼營建屋出售為業，始應分攤一般正常營業發生之費用或損失。原告既非專營
      或兼營建屋出售為業之營利事業，本年度出售土地收入准免予分攤營業費用，
      被告原核似有未合，經重新核算原告本期正確免稅所得額應為八八、二六四、
      一六九元，課稅所得額為九、五四七、０四三元。
    理  由
一、按「自中華民國七十九年一月一日起，證券交易所得停止課徵所得稅，證券交易
    損失亦不得自所得額中減除。」「營利事業所得之計算，以其本年度收入總額減
    除各項成本費用、損失及稅捐後之純益額為所得額。」「公司組織之營利事業，
    因投資於國內其他營利事業，所獲配之股利淨額或盈餘淨額，不計入所得額課稅
    ，其可扣抵稅額，應依第六十六條之三規定，計入其股東可扣抵稅額帳戶餘額。
    」為所得稅法第四條之一、第二十四條第一項及第四十二條第一項所明定。又財
    政部基於稅捐稽徵中央主管機關之職掌，為執行稅捐稽徵法律，就營利事業於證
    券交易所得停止課徵所得稅期間從事有價證券買賣而有證券交易收入，其有關之
    營業費用及利息支出之分攤原則，於八十三年二月八日所為台財稅字第八三一五
    八二四七二號函釋：「．．．三、以有價證券買賣為專業之營利事業，其營業費
    用及借款利息，除可合理明確歸屬者得個別歸屬認列外，應按核定有價證券出售
    收入、投資收益、債券利息收入及其他營業收入比例，計算有價證券出售部分應
    分攤之費用及利息，自有價證券出售收入項下減除。」依司法院釋字第四九三號
    解釋，其符合所得稅法規定之意旨，應足資適用。
二、原告八十六年度營利事業所得稅結算申報，自行申報營業收入淨額一五二、三八
    一元，營業費用及損失總額一四、○五六、一九二元，非營業收入總額一九、一
    ○九、七五九元，全年所得額為五、○七七、三四四元，課稅所得額為一、四六
    三、四五四元。被告初查將原告營業費用一四、○五六、一九二元分攤至出售證
    券及土地免稅所得，核定免稅所得為八三、二○五、三一四元，全年所得額為九
    九、二一八、三七五元，課稅所得額一四、六○五、八九八元。原告就營業費用
    分攤出售證券及土地免稅所得部分，申經被告復查決定：「調增免稅所得八七、
    九八九元，其餘復查之申請駁回，全年所得額仍為九九、二一八、三七五元，變
    更核定課稅所得額為一四、五一七、九○七元。」原告仍不服，訴經財政部八十
    九年十二月十八日台財訴第0000000000號訴願決定「原處分撤銷，由
    原處分機關另為處分」。被告以九十年一月十八日財北國稅法字第九○○○一八
    三四號重為復查決定，核減課稅所得額二、三六四、四九六元（即同額調增證券
    交易免稅所得），全年所得額為九九、二一八、三七五元，變更核定課稅所得額
    為一二、一五三、四一三元。原告復循序提起行政訴訟，主張其就出售有價證券
    交易所得應分攤營業費用並無爭執，惟被告依八十三年函釋計算分攤費用之基礎
    ，其計算公式中出售有價證券收入包含成本在內，相對於投資收益（如股利）、
    租賃所得及債券利息收入不含成本，分攤基礎不一致，並不公平，為不合理之分
    攤方式，有違實質課稅原則云云。經查財政部八十三年函釋「以有價證券買賣為
    專業之營利事業，其營業費用及借款利息，除可合理明確歸屬者得個別歸屬認列
    外，應按核定有價證券出售收入、投資收益、債券利息收入及其他營業收入比例
    ，計算有價證券出售部分應分攤之費用及利息，自有價證券出售收入項下減除」
    乙節，係因所得稅法第四條之一及第二十四條第一項規定意旨，關於營利事業之
    費用及損失，既為免稅收入及應稅收入所共同發生，且營利事業出售證券之交易
    所得已納入免稅範圍，如免稅所得項目之相關成本費用歸由應稅項目吸收，營利
    事業將雙重獲益，不僅有失立法原意，並造成侵蝕稅源及課稅不合理現象。惟免
    稅收入與應稅收入應如何正確分攤營業費用及非營業損失，俾符合收入與成本、
    費用配合原則，法條無從針對稽徵技術詳作規定，財政部乃以該函釋有關免稅所
    得分攤營業費用及利息支出之計算公式，其係本於所得稅法第四條之一證券交易
    所得免納所得稅之立法意旨，依所得稅法第二十四條有關營利事業所得稅計算之
    規定所作之解釋，並未於法律規定外，另行創設新之權利義務。又自七十九年一
    月一日起，證券交易所得停止課徵所得稅後，就應稅收入及免稅收入應分攤之相
    關成本費用，除可直接合理明確歸屬者得個別歸屬，應自有價證券出售收入項下
    減除外，因投資收益及證券交易收入源自同一投入成本，難以投入成本比例作為
    分攤基準，而採以收入比例作為分攤基準之計算方式，符合所得稅法規定意旨，
    與憲法並無牴觸，有司法院釋字第四九三號解釋可參，是被告依財政部八十三年
    函釋方式計算本件有價證券收入應分攤營業費用，自無不合。原告雖稱分攤方式
    既不公平亦不合理，惟撤銷訴訟以行政處分違法為前提，原處分據以計算有價證
    券收入應分攤營業費用既未違法，且屬有據，原告主張自無可採。
三、另原告主張本年度出售土地及房屋所得不應分攤正常營業費用乙節，業據被告陳
    明原告本期出售房地標的乃七十四年建造完成，位於台北市○○○路二十二號紡
    拓大樓十五樓，原作為辦公室使用，後因紡織業景氣下滑，縮減營業規模，改作
    出租使用之固定資產，尚非以建主或地主地位與他人合建，以一般常態之合建分
    屋、合建分成、合建分售等型態出售房地。依七十八年函釋以專營或兼營建屋出
    售為業，始應分攤一般正常營業發生之費用或損失。原告既非專營或兼營建屋出
    售為業之營利事業，本年度出售土地收入應免分攤營業費用，經重新核算原告本
    期正確免稅所得額應為八八、二六四、一六九元，課稅所得額為九、五四七、０
    四三元等語在卷。本件課稅所得額既有變更，自應由本院將訴願決定及原處分（
    復查決定）撤銷，由被告另為適法之處分。
四、據上論結，本件原告之訴為有理由，爰依行政訴訟法第九十八條第三項前段，判
    決如主文。
中    華    民    國    九十二      年      一        月    二十二      日
                 臺 北 高 等 行 政 法 院   第 四 庭
                                審 判 長 法  官  鄭 忠 仁
                                         法  官  林 育 如
                                         法  官  楊 莉 莉
右為正本係照原本作成。
如不服本判決，應於送達後二十日內，向本院提出上訴狀並表明上訴理由，如於本判
決宣示後送達前提起上訴者，應於判決送達後二十日內補提上訴理由書（須按他造人
數附繕本）。
中    華    民    國    九十二      年      一        月    二十二      日
                                         書記官  王 俊 權


司法院資訊處製作；財團法人民間司法改革基金會備份。
